【裁判字號】    97,建,30
【裁判日期】    970729
【裁判案由】    給付工程款等
【裁判全文】
臺灣臺中地方法院民事判決  97年度建字第30號
原      告  甲○○
訴訟代理人  蔡本勇律師
被      告  永擎工程顧問有限公司
法定代理人  乙○○
被      告  丁○○
訴訟代理人  戊○○
上列當事人間給付工程款等事件，本院於民國97年7月1日言詞辯
論終結，判決如下：
    主    文
被告丁○○應給付原告新台幣貳佰肆拾玖萬壹仟陸佰元及自民國
九十七年四月一日起至清償日止，按年息百分之五計算之利息。
被告永擎工程顧問有限公司應給付被告丁○○新台幣貳佰肆拾玖
萬壹仟陸佰元及自民國九十七年四月一日起至清償日止，按年息
百分之五計算之利息，並由原告代位受領之。
訴訟費用由被告負擔。
本判決於原告以新台幣捌拾肆萬元供擔保後，得假執行。
    事實及理由
一、原告主張：被告丁○○於民國96年7月間向原告借款共計（
    新台幣（下同）2,491,600元，並由其妻戊○○開立凱業環
    境規劃有限公司（以下簡稱凱業公司）之支票9紙，由被告
    丁○○背書，以為清償借款之方式，惟上開支票於96年7月
    11 日陸續到期後，皆因存款不足而退票，經原告向被告丁○○及其妻戊○○履次催討，拒不給付，嗣兩造經協商後，
    訂定債務總額確定書，確定借款金額。96年間被告丁○○以
    被告永擎工程顧問有限公司（以下簡稱永擎公司）名義，向
    訴外人行政院農業委員會林務局新竹林區管理處（以下簡稱
    新竹林管處）投標各項工程顧問標，已標得數項工程，並訂
    定工程顧問契約。原告得代位被告丁○○向被告永擎公司請
    求返還系爭顧問契約之押標金及工程款，並由原告代位受領
    該款項。並聲明：(一)被告丁○○應給付原告2,491,600元及
    自起訴狀繕本送達翌日起至清償日止，按年息5%計算之利息
    ；(二)被告永擎公司應給付被告丁○○2,491,600元及自起訴
    狀繕本送達翌日起至清償日止，按年息5%計算之利息，並由
    原告代位受領之；(三)願供擔保，聲請宣告假執行。
二、被告抗辯：
(一)被告永擎公司部分：
    被告丁○○僅是被告永擎公司之離職員工，被告永擎公司並
    無積欠被告丁○○薪資或任何金錢。另原告假扣押聲請狀陳
    稱，原告於96年7月間借款予被告丁○○，係用於投標系爭
    顧問契約之押標金，時間上顯然不符，被告永擎公司係在95
    年即已得標，並履約在案，故原告所陳與事實不符。被告永
    擎公司並無積欠被告丁○○薪資或任何金錢，即被告丁○○
    對被告永擎公司並無債權存在，原告應無權向被告永擎公司
    代位求償。並聲明：原告之訴及假執行之聲請均駁回。
(二)被告丁○○部分：
    上開債務總額確定書，其協議內容為「1.甲○○先生放棄起
    訴，撤消對無辜者永擎公司之假扣押案。2.債務總額暫依甲○○先生主張，迄本人有能力償還時再行協商。3.同意與甲○○先生合作，協助完成由甲○○先生所爭取台中市後期重
    劃區公園綠地工程，所得利益應優先抵償債務。4.本人如於
    一年以內，無力清償債務，同意甲○○先生依『債務總額確
    定書』所載金額，向法院申請裁定支付，不再提出異議。」
    因原告業已違背當初協議內容與精神，債務總額仍需重新議
    定，系爭確定書無效。並聲明：原告之訴及假執行之聲請均
    駁回。
三、兩造不爭執之事實：
(一)原告持有發票人為凱業公司、付款人為新光銀行永安分行、
    且經被告丁○○背書如附表所示之支票。
(二)原告與被告丁○○於97年3月13日簽立「債務總額確定書」
    ，確認被告丁○○自94年至96年間陸續向原告借款，至97
    年3月13日止共積欠原告2,491,600元。
四、得心證之理由：
(一)原告主張被告丁○○於96年7月間向原告借款共計2,491,600
    元，並由其妻戊○○開立凱業公司之支票9紙，由被告丁○○背書，以為清償借款之方式，惟上開支票於96年7月11日
    陸續到期後，皆因存款不足而退票，經原告向被告丁○○及
    其妻戊○○履次催討，拒不給付，嗣兩造經協商後，訂定債
    務總額確定書，確定借款金額之事實，業據原告提出支票及
    債務總額確定書為證，並為兩造所不爭執，堪認為真實。雖
    被告丁○○抗辯：上開債務總額確定書，其協議內容為「1.
    甲○○先生放棄起訴，撤消對無辜者永擎公司之假扣押案。
    2.債務總額暫依甲○○先生主張，迄本人有能力償還時再行
    協商。3.同意與甲○○先生合作，協助完成由甲○○先生所
    爭取台中市後期重劃區公園綠地工程，所得利益應優先抵償
    債務。4.本人如於一年以內，無力清償債務，同意甲○○先
    生依『債務總額確定書』所載金額，向法院申請裁定支付，
    不再提出異議。」因原告業已違背當初協議內容與精神，債
    務總額仍需重新議定云云。然其此部分之抗辯，業據原告否
    認，依民事訴訟法第277條前段：當事人主張有利於己之事
    實者，就其事實有舉證之責任之規定，已難認其此部分之抗
    辯為真實。再依原告提出之上開確定書所示，原告與被告丁○○僅約定：「一、乙方（即被告丁○○）自民國九十四年
    至九十六年間陸續向原告借款，截至九十七年三月十三日止
    共積欠甲方（即原告）新台幣：貳佰肆拾玖萬壹仟陸佰元。
    二、上述款項乙方確實親收無誤。三、恐口無憑，甲、乙雙
    方確實在自由意識下訂立此書。」並無任何被告丁○○抗辯
    之上開內容。被告丁○○上開抗辯，自難認為真實。再按稱
    和解者，謂當事人約定，互相讓步，以終止爭執或防止爭執
    發生之契約；和解有使當事人所拋棄之權利消滅及使當事人
    取得和解契約所訂明權利之效力，民法第736條及第737條分
    別定有明文。查依原告與被告丁○○所立之上開確定書所示
    ，既約定：「乙方（即被告丁○○）自民國九十四年至九十
    六年間陸續向原告借款，截至九十七年三月十三日止共積欠
    甲方（即原告）新台幣：貳佰肆拾玖萬壹仟陸佰元」，乃為
    原告與被告丁○○就被告丁○○自94年至96年間向原告借款
    之爭執，為終止爭執及防止爭執之發生，互相讓步，所為該
    債務確定被告丁○○應給付金額之和解契約，該和解契約即
    有使原告及被告丁○○所拋棄之權利消滅及使原告及被告丁○○取得該和解契約所訂明權利之效力。被告丁○○猶抗辯
    ：上開確定書無效，債務總額仍需重新議定云云，亦屬無據
    。即應認原告得依上開和解契約之法律關係，向被告丁○○
    請求給付借款2,491,600元。
(二)原告主張96年間被告丁○○以被告永擎公司名義，向訴外人
    新竹林管處投標各項工程顧問標，已標得數項工程，並訂定
    工程顧問契約等情，業據原告提出錄音光碟及錄音譯文為證
    ，並聲請本院向新竹林管處函查有關被告永擎公司得標之資
    料、向華南商業銀行平鎮分行函查被告永擎公司繳納保證金
    資金來源，分別有該處97年5月7日竹治字第0972220578 號
    函及該函所檢附之資料、該行97年5月9日 (97)華平字第131
    號函在卷可稽。另被告永擎公司雖提出保證金繳納支票影本
    、勞工保險局投保單位被保險人名冊、照片、新竹林管處函
    、不符合事項追蹤改善表、岩釘工程施工查驗表、專任執業
    技師工程督導紀錄，用以證明被告永擎公司乃實際之得標承
    攬人。惟依被告永擎公司提出之上開證據所示，僅能認系爭
    工程有繳納保證金，被告丁○○曾為被告永擎公司員工，被
    告永擎公司為本件工程得標之名義人及因被告永擎公司法定
    代理人為技師，有執行其技師之職務，並未能遽認系爭工程
    實際得標承攬人即為被告永擎公司。另證人丙○○固亦於本
    院證述：「（被告永擎工程顧問有限公司承攬林務局新竹林
    區管理處的工程標有幾件？）我不是很清楚，我知道的有一
    件，這一件的實際承攬人是被告永擎工程顧問有限公司，履
    約保證金是被告永擎工程顧問有限公司的股東顏清文介紹我
    跟被告法定代理人乙○○認識，由我跟我太太借給被告永擎
    工程顧問有限公司法定代理人乙○○，條件是顏清文賣我材
    料便宜一點，所以這件沒有算利息，這筆金額我還沒有拿回
    來。」云云。然證人丙○○並又於本院證述：「（提示錄音
    譯文，是否有打過這通電話？）有。因為被告丁○○都說我
    們公司我們公司，所以我以為被告永擎工程顧問有限公司是
    丁○○的。我不是對這件事情瞭解很清楚，原告打電話給我
    ，我是有講如錄音譯文所示的對話。我說借牌要百分之十五
    ，技師幾乎要到百分之十五至百分之二十，他借百分之十五
    算便宜的，是我隨便猜的。」等語，再被告丁○○並於本院
    言詞辯論期日陳述：「（提示錄音譯文，有無與原告通過該
    通電話？）有。我有接過原告甲○○打這通電話給我，因為
    原告是債權人，他問我就答，我只是想延緩討債時間，讓自
    己有一個空間，所以譯文裡面我說借牌百分之十五，是因為
    外面的行情是這樣，所以他那樣問我，我就那樣回答。另外
    有關原告訴代所提在林務局開票時，所留的地址是留我公司
    的地址與電話，是因為我是被告永擎工程顧問有限公司的臺
    中辦事處，所以才留我的電話與地址，劉詠恩是我公司的助
    理，該公司名稱是凱業環境規劃有限公司，登記的負責人是
    我太太，實際負責人是我」、「（在招標投標及契約文件第
    一頁內容之「百分之參點壹柒」是否你書寫？）是我的筆跡
    沒錯，是顏清文授意我寫的」等語。雖被告否認上開錄音光
    碟之真正。然按談話錄音內容如非隱私性之對話，又無介入
    誘導致有誤引虛偽陳述之危險性，基於證據保全之必要性及
    手段方法之社會相當性考量，自應承認其證據能力，最高法
    院著有94年台上字第2001號裁判意旨足資參照。此即乃因刑
    事訴訟程序，因以國家強大司法體系，由檢察官法官代表國
    家行使追訴審判權，國家與被告顯立於不公平位置，不法取
    得之證據，其證據能力應嚴格對待，以證據排除法則限制司
    法權之作為。但民事訴訟程序，對立之兩造立於公平地位，
    於法院面前為權利之主張與防禦，證據之取得與提出，並無
    不對等情事，較無前述因司法權之強大作用可能造成之弊端
    ，因此證據能力之審查密度，應採較寬鬆態度，非有重大不
    法情事，否則不應任意以證據能力欠缺為由，為證據排除法
    則之援用。查上開錄音光碟譯文內容結果核非屬隱私性之對
    話，證人丙○○及被告丁○○之陳述亦出於自由意思任意為
    之，無受不當誘導或有截取片段之情事。對話內容又涉及原
    告之權利甚鉅，若未錄音存證，將來有不能舉證之虞，足認
    原告所為之錄音係出於防衛權利而未逾社會相當性之手段，
    所顯示之錄音內容，應可憑信。再依上開錄音譯文所示，證
    人丙○○及被告丁○○就系爭工程借牌情節所述，核屬相符
    ，又依上開新竹林管處所檢送之招標投標及契約文件所示，
    系爭工程所留投標廠商聯絡人為被告丁○○、電話為其配偶
    任負責人之凱業公司電話，投標總標價亦為被告丁○○所書
    寫及亦係由其配偶任負責人之凱業公司之員工前往投標，均
    明證人丙○○及被告丁○○上開於錄音光碟之陳述，乃與事
    實相符，自可憑信。證人丙○○上開「這一件的實際承攬人
    是被告永擎工程顧問有限公司」等陳述，與事實不符，自無
    可信。本件就原告主張：被告丁○○以被告永擎公司名義，
    向訴外人新竹林管處投標系爭工程顧問標，並已標得等情，
    亦應認為真實。被告永擎公司抗辯：被告永擎公司並無積欠
    被告丁○○薪資或任何金錢，即被告丁○○對被告永擎公司
    並無債權存在云云，顯與事實不符，自無可採。而按當事人
    約定，一方 (借名者)經他方 (出名者)同意，而就屬於一方
    現在或將來之財產，以他方之名義，登記為所有人或其他權
    利人，即為借名契約。在現行法下，借名契約乃無名契約，
    依私法自治原則，當事人基於特定目的而訂立借名契約，自
    無不可，故當事人間之權利義務，應先依雙方當事人之契約
    內容而定，契約未約定者，則以補充解釋之方法定之，並參
    考民法關於委任之相關規定。就被告丁○○以被告永擎公司
    名義，向訴外人新竹林管處投標系爭工程顧問標，並已標得
    ，核屬借名契約。而依民法第541條之規定：受任人因處理
    委任事務，所收取之金錢、物品及孳息，應交付於委任人。
    受任人以自己之名義，為委任人取得之權利，應移轉於委任
    人。被告永擎公司所取得系爭契約之工程款及保證金，即均
    應交付被告丁○○。被告丁○○既否認其為實際承攬人，怠
    於行使其權利，原告因保全債權，即得依民法第242條之規
    定，以自己之名義，行使其權利。
(三)綜上所述，原告依和解契約之法律關係，訴請被告丁○○給
    付2,491,600元及自起訴狀繕本送達翌日即97年4月1日起至
    清償日止，按年息5%計算之利息；依民法第242條之規定，
    請求被告永擎公司給付被告丁○○2,491,600元及自起訴狀
    繕本送達翌日即97年4月1日起至清償日止，按年息5%計算之
    利息，並由原告代位受領之，洵屬正當，應予准許。原告陳
    明願供擔保，聲請宣告假執行，核無不合，爰酌定相當擔保
    金額併准許之。
五、本件事證已臻明確，兩造其餘之陳述、攻擊防禦方法及舉證
    ，均對本判決之結果，不生影響，爰不一一論述，附予敘明
    。
六、訴訟費用負擔之依據：民事訴訟法第78條、第85條第1項前
    段。
中    華    民    國    97    年    7     月    29    日
                  民事第二庭    法  官  陳秋月
正本係照原本作成。
如對本判決上訴，須於判決送達後20日內向本院提出上訴狀。
中    華    民    國    97    年    7     月    29    日
                                書記官  廖曉鐘
附表：
      ┌────┬───────┬─────┬────┐
      │發票日  │金額（新台幣）│支票號碼  │備註    │
      ├────┼───────┼─────┼────┤
      │96.7.11 │64,200        │LX0000000 │        │
      ├────┼───────┼─────┼────┤
      │96.8.11 │64,200        │LX0000000 │        │
      ├────┼───────┼─────┼────┤
      │96.9.11 │64,200        │LX0000000 │        │
      ├────┼───────┼─────┼────┤
      │96.10.11│413,400       │LX0000000 │        │
      ├────┼───────┼─────┼────┤
      │96.11.11│402,600       │LX0000000 │        │
      ├────┼───────┼─────┼────┤
      │96.12.11│391,800       │LX0000000 │        │
      ├────┼───────┼─────┼────┤
      │97.1.11 │381,000       │LX0000000 │        │
      ├────┼───────┼─────┼────┤
      │97.2.11 │370,200       │LX0000000 │        │
      ├────┼───────┼─────┼────┤
      │97.3.11 │340,000       │LX0000000 │        │
      ├────┼───────┴─────┴────┤
      │合計    │2,491,600                           │
      └────┴──────────────────┘


司法院資訊處製作；財團法人民間司法改革基金會備份。
